臺灣臺中地方法院民事裁定
111年度家親聲字第304號
聲  請  人  吳雅寧  
代  理  人  王逸青律師（法律扶助基金會選派律師）        
相  對  人  商鈞皓    住○○市○區○○街000○0號
上列聲請人聲請給付扶養費等事件，本院裁定如下：
    主    文
一、相對人應自民國一一一年二月二十六日起，分別至未成年子
    女吳○恩、商○峻、吳○穎成年之日止，按月於每月五日前，
    給付聲請人關於未成年子女吳○恩、商○峻、吳○穎之扶養費
    各新臺幣玖仟伍佰元。前開給付每有遲誤一期履行者，其後
    六期（含遲誤該期）視為亦已到期。
二、相對人應給付聲請人新臺幣壹佰肆拾捌萬貳仟元，及自民國
    一一一年二月二十六日起至清償日止，按週年利率百分之五
    計算之利息。
三、聲請費用由相對人負擔。　
    理    由
壹、聲請意旨略以： 
一、兩造雖無婚姻關係，但陸續於民國102年3月20日、103年10
    月23日、106年8月3日生下未成年子女吳○恩、商○峻、吳○穎
    ，且皆由相對人認領之，兩造目前約定未成年子女吳○恩、
    商○峻、吳○穎權利義務之行使或負擔均由聲請人任之。惟相
    對人自未成年子女吳○穎（*年*月*日）出生迄今，均未曾支
    付未成年子女吳○恩、商○峻、吳○穎之扶養費。且經聲請人
    告知相對人需支付扶養費，相對人均以沒錢為由而拒絕給付
    ，但據聲請人所悉相對人自行開設水電行，不可能無力支付
    未成年子女吳○恩、商○峻、吳○穎之扶養費。爰依民法第179
    條規定，請求相對人返還聲請人為其代墊之扶養費，並參考
    行政院主計處公布之臺灣地區家庭收支調查報告，臺中市平
    均每人每月消費為新臺幣（下同）2萬821元，聲請人僅請求
    相對人每月支付每名未成年子女扶養費1萬元，準此，相對
    人既自106年8月4日起至110年12月4日止（共計52個月）期
    間均未給付未成年子女吳○恩、商○峻、吳○穎之扶養費，則
    聲請人請求相對人應返還聲請人於上開期間為相對人代墊之
    未成年子女吳○恩、商○峻、吳○穎扶養費共計156萬元（計算
    式：每名未成年子女每月1萬元×3名未成年子女×52月＝156萬
    元）。
二、又相對人既為未成年子女吳○恩、商○峻、吳○穎之父，且父
    母對於未成年子女之扶養義務，不因親權歸屬而受影響，故
    未與未成年子女共同生活之父或母對於未成年子女亦有扶養
    義務，爰依民法第1084條第2項、第1116條之2、第1119條、
    第1115條第3項規定，請求相對人應自聲請狀繕本送達翌日
    起分別至未成年子女吳○恩、商○峻、吳○穎成年之日止，按
    月給付聲請人關於未成年子女吳○恩、商○峻、吳○穎扶養費
    各1萬元，又如有遲誤一期履行，當期以後之3期視為亦已到
    期，以確保未成年子女吳○恩、商○峻、吳○穎受即時扶養之
    權利等語。
三、並聲明：
  ㈠相對人應給付聲請人156萬元，及自聲請狀繕本送達翌日起至
    清償日止，按週年利率百分之5計算之利息。
  ㈡相對人應自聲請狀繕本送達翌日起，分別至未成年子女吳○恩
    、商○峻、吳○穎成年之日止，按月於每月5日前給付聲請人
    關於未成年子女吳○恩、商○峻、吳○穎之扶養費各1萬元，如
    有遲誤一期履行，當期以後之一、二、三期之給付視為亦已
    到期。　　
貳、相對人經通知未到庭爭執，亦未提出書狀作何聲明或陳述。
叁、本院的判斷：
一、關於未成年子女吳○恩、商○峻、吳○穎將來扶養費部分：
  ㈠按父母對於未成年之子女有保護教養之權利義務，民法第108
    4條第2項定有明文。又所謂保護及教養之權利義務，包括扶
    養在內，自父母對未成年子女行使或負擔保護及教養之權利
    義務之本質而言，此之扶養義務應為生活保持義務，與同法
    第1114條第1款所定直系血親相互間之扶養義務屬生活扶助
    義務尚有不同，自無須斟酌扶養義務者之給付能力，身為扶
    養義務者之父母雖無餘力，亦須犧牲自己而扶養子女。再法
    院命給付扶養費之負擔或分擔，得審酌一切情況，定其給付
    之方法，不受聲請人聲明之拘束；前項給付，法院得依聲請
    或依職權，命為一次給付、分期給付或給付定期金；法院命
    分期給付者，得酌定遲誤一期履行時，其後之期間視為亦已
    到期之範圍或條件；法院命給付定期金者，得酌定逾期不履
    行時，喪失期限利益之範圍或條件，此觀諸家事事件法第10
    0條之規定自明。上開規定，依家事事件法第107條第2項，
    於命給付子女扶養費之方法，準用之。
  ㈡聲請人為未成年子女吳○恩（女、*年*月*日）、商○峻（男、
    *年*月*日）、吳○穎（女、*年*月*日生）之母、相對人則
    為未成年子女吳○恩、商○峻、吳○穎之父，再兩造於108年7
    月8日約定未成年子女吳○恩、商○峻、吳○穎權利義務之行使
    或負擔均由聲請人任之一節，有戶籍謄本可憑。而相對人既
    為未成年子女吳○恩、商○峻、吳○穎之父，對於子女即有含
    括扶養在內之保護及教養義務，仍應按其經濟能力，分擔扶
    養義務。故聲請人請求未任親權之相對人應給付聲請人關於
    未成年子女吳○恩、商○峻、吳○穎，自屬有據。
  ㈢聲請人雖未提出未成年子女吳○恩、商○峻、吳○穎每月實際支
    出之相關扶養內容及單據供本院參酌，惟衡諸常情，吾人日
    常生活各項支出均屬瑣碎，顯少有人會完整記錄每日之生活
    支出或留存相關單據以供存查，是本院自得依據政府機關公
    布之客觀數據，作為衡量未成年子女每月扶養費用之標準。
    又受扶養權利人即未成年子女吳○恩、商○峻、吳○穎居住在
    臺中市，依行政院主計處每年發佈之「家庭收支調查報告」
    之記載，臺中市市民109年每人每月非消費性、消費性支出
    固為2萬9,958元【計算式：（當年度消費性支出＋當年度非
    消費性支出÷當年度平均每戶人數÷12個月），元以下4捨5入
    ）】，有109年平均每戶家庭收支按區域別分表可參。惟觀
    諸該家庭收支調查報告，其經常性支出包括消費性支出及非
    消費性支出，包含食衣住行育樂及保險等生活範圍，且係不
    分成年人與未成年人一般日常生活之支出，雖可反映國民生
    活水準之功能，但衡諸目前國人貧富差距擴大，漸有「Ｍ型
    化」社會之趨勢，在財富集中於少數人之情況下，若以該調
    查報告所載之統計結果作為支出標準，倘非家庭收入達中上
    程度者，恐難以負荷。參以依行政院主計總處公布之家庭收
    支調查報告資料，臺中地區平均每人每月消費性支出係指「
    食品、飲料及菸草、衣著、鞋襪類、房地租、水費、燃料動
    力、家庭器具及設備和家庭管理、醫療及保健、運輸交通及
    通訊、娛樂教育及文化服務、雜項支出」等，已包含未成年
    子女吳○恩、商○峻、吳○穎各成長發育階段所需，解釋上固
    可作為本件扶養費之參考標準，惟其計算之支出項目尚包括
    ：菸草、燃料動力、通訊及家庭設備、家庭管理等，足見上
    開民間消費支出之調查，並非專以未成年人為對象，若干消
    費項目並非為未成年人所必需，亦非可全然採用。
  ㈣查聲請人之學歷為科大畢業，目前受僱餐飲業，兼職人員，
    月薪1萬8,000元，107年度至109年度給付總額分別為0元，
    名下無財產；相對人107年度至109年度給付總額分別為0元
    ，名下有1筆汽車（99年份）等情，此據聲請人陳明在卷，
    另有兩造稅務電子閘門財產所得調件明細表在卷可稽。
  ㈤是本院除參酌上開家庭收入調查報告外，另參酌行政院主計
    處所公布之109年每人每月消費支出為2萬9,958元、衛生福
    利部公布之109年度臺中市最低生活費為1萬4,596元，及審
    酌未成年子女吳○恩、商○峻、吳○穎所需之學費、餐費、交
    通費、衣著費及其他基本娛樂支出，並兼衡負扶養義務者即
    兩造之經濟能力及身分，認未成年子女吳○恩、商○峻、吳○
    穎每月之扶養費各應以1萬9,000元為適當。
  ㈥又兩造為未成年子女之父母，參照上開規定，兩造自應各依
    其經濟能力，共同負擔未成年子女吳○恩、商○峻、吳○穎之
    扶養費用。依兩造前揭所得及財產狀況，及審酌聲請人、相
    對人分別為71年、70年出生，均正值壯年，均有工作能力，
    兼酌日後未成年子女吳○恩、商○峻、吳○穎由聲請人實際負
    責生活照顧責任，聲請人所付出之勞力亦非不能評價為扶養
    費之一部等情，爰酌定聲請人、相對人以1比1之比例負擔未
    成年子女吳○恩、商○峻、吳○穎之扶養費用，故相對人負擔
    未成年子女吳○恩、商○峻、吳○穎之扶養費用，每月各為9,5
    00元（計算式：1萬9,000元×1/2＝9,500元）。
  ㈦扶養費乃維持受扶養權利人生活所需之費用，其費用之需求
    係陸續發生，故屬於定期金性質，應以按期給付為原則，本
    件亦無特別情事足資證明有命扶養義務人一次給付之必要，
    是認本件扶養費應以按期給付為宜。故聲請人請求相對人自
　　聲請狀繕本送達（111年2月15日寄存送達相對人戶籍地所在
    轄區之臺中市政府警察局第二分局育才派出所）翌日即111
    年2月26日起，分別至未成年子女吳○恩、商○峻、吳○穎成年
    之日止，於每月5日前給付聲請人關於未成年子女吳○恩、商
    ○峻、吳○穎扶養費各9,500元，為有理由，應予准許，逾此
    部分之請求，則無理由。又為恐日後相對人有拒絕或拖延之
    情而不利未成年子女之利益，爰依家事事件法第107條第2項
    準用同法第100條第3項之規定，併諭知如相對人遲誤1期履
    行，當期以後之6期之給付視為亦已到期，以確保未成年子
    女吳○恩、商○峻、吳○穎即時受扶養之權利，爰裁定如主文
    第一項所示。而聲請人逾上開金額准許部分外，為無理由，
    但因此部分本院不受當事人聲明之拘束，縱使聲請人逾此部
    分金額之請求於法無據，為無理由，亦無庸為駁回之諭知，
    併此敘明。
二、關於聲請人請求相對人返還代墊未成年子女吳○恩、商○峻、
    吳○穎扶養費部分：
  ㈠無法律上之原因而受利益，致他人受損害者，應返還其利益
    。父母對於未成年之子女，有保護及教養之權利義務。對於
    未成年子女之權利義務，除法律另有規定外，由父母共同行
    使或負擔之。扶養之程度，應按受扶養權利者之需要，與負
    扶養義務者之經濟能力及身分定之。民法第179條前段、第1
    084條第2項、第1089條第1項前段、第1119條分別定有明文
    。是父母對於未成年子女之扶養義務，係本於父母子女之身
    分關係而當然發生，由父母共同提供未成年子女生活及成長
    所需，與實際有無行使親權或監護權，不發生必然之關係，
    故未與子女共同生活之父或母亦負有扶養子女之義務，且父
    母對於未成年子女所提供之扶養義務係整體合一，倘父母均
    未盡其對於未成年子女之扶養義務，未成年子女自得就父母
    之經濟能力、身分及子女之需要，分別請求父母就其應分擔
    部分給付。準此，父母應依各自之資力，對未成年子女負扶
    養義務，對於未成年子女之扶養費用均應分擔，未成年子女
    若由父母之一方單獨扶養者，自得依不當得利之規定，請求
    他方償還代墊其應分擔之扶養費用（最高法院92年度台上字
    第1699號判決意旨參照）。
  ㈡查聲請人主張相對人自106年8月4日起至110年12月4日止均未
    給付未成年子女吳○恩、商○峻、吳○穎之扶養費一節，相對
    人經本院合法通知並未到庭爭執，亦未提出任何書狀為何答
    辯聲明或陳述，堪信聲請人上開主張為真實。
  ㈢又按關於扶養之程度，應按受扶養權利者之需要，與負扶養
    義務者之經濟能力及身分定之。故扶養費數額之多寡，亦應
    依此情形而為適當之酌定，不得僅以某一唯一標準定之（最
    高法院84年度臺上字第2888號判決意旨參照）。換言之，未
    成年子女所得受扶養之程度，應按受扶養權利者即未成年子
    女之需要，與負扶養義務者即父或母之經濟能力及身分為適
    當之酌定。又未成年子女應受扶養之數額及父母應分擔之比
    例，固應依前揭標準定之，惟就具體個案言，父母就子女實
    際扶養費之支出，每因父母教養子女之觀念、子女之身體狀
    況、年齡、父母工作之變動、收入之增減、社會經濟環境之
    變化，而有不同。子女實際受扶養所需，亦理應隨時有變動
    之可能，然此非法院為裁判時所能一一查明確定，是就現實
    層面言，法院僅能盡可能參諸客觀情事，酌定一合理數額作
    為標準。本院參酌兩造身分地位及經濟能力，及109年度臺
    中市最低生活費為1萬4,596元、聲請人所陳學歷、職業、收
    入、年齡、稅務電子閘門財產所得調件明細表等情狀後，並
    衡量扶養子女難以切實收集日常生活支出之憑據（參理由欄
    叁之一之所述），認相對人自106年8月4日起至110年12月4
    日止之期間，每月應返還聲請人代墊之每名未成年子女扶養
    費為9,500元尚屬適當。則聲請人為相對人於該等期間代墊
    之扶養費共148萬2,000元（計算式：9,500元×3名未成年子
    女×52月＝148萬2,000元）。
  ㈣綜上，聲請人依不當得利之法律關係，請求相對人返還其所
    代墊未成年子女吳○恩、商○峻、吳○穎之扶養費共148萬2,00
    0元及自聲請狀繕本送達翌日即111年2月26日起至清償日止
    ，按週年利率百分之5計算之利息，為有理由，應予准許，
    爰裁定如主文第二項所示。逾此範圍之請求，即屬無據，不
    應准許。又就聲請人每月代墊金額之主張，逾上開準許部分
    外，為無理由，但因此部分本院不受當事人聲明之拘束，縱
    使聲請人之逾此部分金額請求於法無據，為無理由，亦無庸
    為駁回之諭知，併此敘明。
肆、本件事證已明，兩造其餘攻擊防禦方法，經審酌後，核與本
    件之結論，不生影響，爰不一一贅述，併此敘明。
伍、程序費用負擔之依據：家事事件法第104條第3項。
中　　華　　民　　國　　111 　年　　6 　　月　　15　　日
                  家事法庭  法  官  陳玟珍
上正本係照原本作成。
如不服本裁定應於送達後10日內向本院提出抗告狀（應附繕本）
，並繳納抗告費新臺幣1,000元。
中　　華　　民　　國　　111 　年　　6 　　月　　15　　日
                            書記官  陳淑華